【裁判字號】    99,訴,149
【裁判日期】    990610
【裁判案由】    強盜等
【裁判全文】
臺灣基隆地方法院刑事判決               99年度訴字第149號
公  訴  人  臺灣基隆地方法院檢察署檢察官
被      告  乙○○
選任辯護人  黃敬唐扶助律師
上列被告因強盜等案件，經檢察官提起公訴（99年度偵字第697
號），本院判決如下：
    主  文
乙○○意圖為自己不法之所有，以強暴至使不能抗拒，而取他人
之物，累犯，處有期徒刑陸年；又傷害人之身體，累犯，處有期
徒刑捌月。應執行有期徒刑陸年陸月。
    事  實
一、乙○○前因犯偽造文書案件，經台灣士林地方法院以97年度
    士簡字第19號判處有期徒刑6月確定，甫於97年10月15日執
    行完畢，竟不知悔改，因其缺錢花用，於民國99年1月28日2
    0時許，由台北縣汐止市搭車至基隆市預謀犯案。其先於基
    隆市○○路、仁四路、南榮路、愛三路、成功一路、仁五路
    、仁三路、龍安街等處步行遊蕩，以找尋可供下手之對象，
    並瞭解基隆市區路況、地形，乙○○則均戴口罩（未扣案）
    以遮蔽其容貌。乙○○嗣於翌日（29日）凌晨4時7分步行至
    基隆市○○路時，見丙○○獨自一人行經該處，右肩背著皮
    包，認有機可乘，遂基於意圖為自己不法所有之犯意，先在
    後方予以尾隨，丙○○則沿愛三路往北先右轉仁一路，再左
    轉至信一路義二路口，嗣再由上開路口沿相同路線返回至愛
    三路，因丙○○步行時，均以行動電話與友人聊天，故未注
    意乙○○在後方尾隨，乙○○則隨處撿拾地上之石塊，以伺
    機而動。嗣於同年1月29日凌晨4時21分許，乙○○見丙○○
    步行至基隆市○○路44號前，且四下無人，即由丙○○之後
    方以左手手腕勒住其脖子，並對其罵一聲「幹」，丙○○當
    時驚恐而蹲下，乙○○則基於傷害他人身體之犯意，以其右
    手持先前所撿拾之石塊（未扣案），敲擊丙○○之左後頭部
    3下，其以上開強暴方式，致丙○○受有頭部撕裂傷3公分、
    臉、頭皮及頸挫傷、多處開放性傷口等傷害，並因頭部流血
    、頭暈而無法抗拒，乙○○則強取丙○○右肩之黑色皮包一
    只（內有身分證、健保卡、永豐銀行提款卡及新臺幣1萬餘
    元）。得手後，恰為路人邱世昌發現，隨即自後予以追捕，
    乙○○則迅速穿越愛三路往愛三路11巷內逃逸，兩人於一陣
    追逐後，乙○○仍迅速在基隆市○○路16號前，搭乘陳金龍
    （其對乙○○之強盜犯行尚不知情）所駕駛之558-LY號計程
    車逃逸離去，並在台北縣汐止市○○路與茄苳路口處下車，
    返回台北縣汐止市○○路250巷23號3樓居處。嗣因丙○○報
    警後，為警調閱沿路監視器畫面，發現乙○○乘坐之上述計
    程車車號，並於99年2月3日22時30分許，在台北縣汐止市○
    ○路270號前，為警見乙○○正身穿犯案時之羽絨外套，且
    該外套後方之白色痕跡，核與案發時監視器所攝之特徵一致
    ，故經警逕行拘提、逮捕到案，並扣得其當案發時所穿戴之
    羽絨外套1件、灰色棒球帽1頂，而循線查獲上情。
二、案經基隆市警察局第一分局報請臺灣基隆地方法院檢察署檢
    察官偵查起訴。
    理  由
壹、證據能力部分：
    按被告以外之人於審判外之言詞或書面陳述，除法律有規定
    者外，不得作為證據。被告以外之人於審判外之陳述，雖不
    符前4 條之規定，而經當事人於審判程序同意作為證據，法
    院審酌該言詞陳述或書面陳述作成時之情況，認為適當者，
    亦得為證據。當事人、代理人或辯護人於法院調查證據時，
    知有第159條第1項不得為證據之情形，而未於言詞辯論終結
    前聲明異議者，視為有前項之同意。刑事訴訟法第159條第1
    項、第159條之5分別定有明文。經查，證人即被害人丙○○
    於警詢、偵查中之證言，經被告及辯護人於準備程序中業已
    同意其上開陳述具有證據能力（見99年4月19日準備程序筆
    錄第3頁）。另查，被告、檢察官及辯護人於言詞辯論終結
    前，就本案卷內各人證、物證、書證之證據能力，於本院審
    理時均表示無意見，且未聲明異議，經本院審酌該等證據之
    做成情況，核無違法取證或其他瑕疵，認均適為本案認定事
    實之依據，依上開規定，均有證據能力。
貳、實體部分：
一、訊據被告乙○○固然坦承有於上開時間、地點，敲打被害人
    頭部後，再取走被害人丙○○之皮包，然辯稱：伊係以左手
    持手機敲打被害人之頭部一下，再搶走被害人之皮包，然並
    沒有先以手勒住被害人之脖子，伊是趁被害人來不及反應，
    趕快把皮包拉住就跑了。伊當時所持之手機係Motorola廠牌
    V975型手機，所搭配之門號為0000000000號，並非扣案之手
    機，因以上開手機敲打被害人頭部後，手機螢幕破掉了，所
    以外面金屬殼或鏡片有割到被害人，後來於99年1月30日就
    把該手機丟到垃圾車內云云。而辯護人為被告辯稱：被告係
    以手機敲打被害人之頭部，並未達客觀上不能抗拒之程度，
    故被告當時係趁被害人來不及抗拒之情形下，搶走被害人之
    皮包，故被告所為應構成搶奪罪，而非強盜罪嫌等語。故
    本件之爭點為：被告係以何種物品敲擊被害人之頭部，被告
    有無以手臂勒住被害人之脖子，被告當時之行為，在客觀上
    有達到致被害人無法抗拒之程度，被告係構成搶奪或強盜罪
    嫌？
二、經查：
  (一)訊之證人丙○○於本院中具結證稱：我是從龍安街百富園卡
    拉OK下班，本來要回家，後來伊接到朋友之電話邀我去網咖
    ，所以我才走到愛三路那邊，然後就被搶了，當時我右肩上
    有背著包包，他就是從我後面過來，那時候我已經沒有講電
    話了，在走路狀態，他從後面過來，我記得他是先用左手腕
    輕輕的勒住我的脖子，然後我就蹲下來，我蹲下來以後，他
    就不知道用什麼東西打我的頭。我覺得硬硬的像石頭的東西
    ，不像是手機。他用東西打我頭的左後方，當時我是蹲下來
    的。我感覺他打我的方向是從上面拿硬物打我的頭，那時候
    我的皮包還在我的右手腕上，我再站起來他就從後面把我的
    包包搶走，他搶走皮包之後就跑掉了。整個搶案發生的過程
    ，前後大約15秒左右。我被被告敲到之後，因為頭很暈，沒
    有力氣，所以只能眼睜睜讓被告拿走我的皮包，因為當時完
    全沒有氣力去抵抗他。我後來受傷當場就有流血，後來去縫
    了3、4針，頭的傷勢大約1、2個星期才復原。被告打我的頭
    部有3下。後來我是被救護車載去署立醫院急診室，當時醫
    生有診療發現頭部有撕裂傷3公分等語（見本院卷第77、78
    82、83、84、87頁）。雖被告一再辯稱並未以手勒住證人丙
    ○○之脖子，然經本院審理程序之交互詰問過程中，經訊問
    證人丙○○後，證人仍明確為上開陳述，且其所述均核與其
    於警詢、偵查所言大致相符，並無任何瑕疵可指，應可採信
    。
  (二)雖證人丙○○並未親眼見到被告係持何物敲擊其頭部，然依
    照當時遭受硬物敲擊頭部之親身經歷及深刻感受，多次證稱
    應被告係持石塊敲擊，而非持手機為之等語。因手機與石塊
    之材質明顯有異，故證人丙○○上開陳述，尚非無據，斷難
    遽認是個人推測之詞。且佐以證人丙○○所受傷勢觀之，其
    受有頭部撕裂傷、臉、頭皮及頸之挫傷、多處開放性傷口等
    傷害，此有行政院衛生署基隆醫院99年5月3日基醫病字第09
    90003211號函所附病歷影本1份附卷可稽（見本院卷第60至
    66頁）。另依照丙○○之急診病歷所示，丙○○之頭部撕裂
    傷為3公分，並有受傷照片張影本附卷可按（見本院卷第61
    、63頁，偵查卷第47頁），顯見其頭部之傷口係遭銳利之物
    割傷所致。然手機之體積短小輕薄，且無銳角足以劃破皮膚
    以遭成撕裂傷之傷害，況被告辯稱其僅敲打丙○○頭部「1
    下」（見本院卷第92頁），則依理觀之，若持手機敲打被害
    人之頭部1下，豈能造成被害人上開嚴重傷勢？然反觀石塊
    有多處銳角，且重量較重，得成為傷人之工具，核與證人丙
    ○○之頭部傷勢較為相符，故證人丙○○稱：被告應非以手
    機敲擊等語，應屬真實。又石塊屬自然形成之物，取得容易
    ，被告當時業已缺錢花用，豈願持昂貴之手機敲擊他人，致
    手機毀壞而自己受有損失？況被告對此辯稱：當時作為犯罪
    工具之手機係搭配0000000000號之SIM卡，因損壞後，於99
    年1月30日業已將手機丟棄於垃圾車內，該手機伊是用易付
    卡云云（見本院卷第49頁），然查，上開門號之申請人為林
    世寶，門號類型屬行動會員卡而非易付卡，且該申請人林世
    保為被告之工頭，又經查0000000000號於99年2月3日止，仍
    有通話紀錄（見本院卷第57頁），此顯然與被告上開諸多所
    辯均有差異，而有矛盾或與事實不符之處。故再再顯示被告
    所稱以手機敲擊被害人之情節與事實不符，而為事後之辯詞
    ，不足採信。
  (三)按搶奪與強盜雖同具不法得財之意思，然搶奪僅係乘人不備
    公然掠取，若施用強暴、脅迫或他法使被害人身體上或精神
    上處於不能抗拒之狀態，而取其財物或令其交付者，則為強
    盜。而強盜罪之所謂「不能抗拒」，係指行為人所為之強暴
    、脅迫等不法行為，就當時之具體事實，予以客觀之判斷，
    足使被害人身體上或精神上達於不能或顯難抗拒之程度而言
    （最高法院94年度台上字第2266號判決意旨參照），次按刑
    法上之搶奪罪，其為奪取他人所有物雖與強盜罪無殊，但搶
    奪行為僅指乘人不及抗拒而為奪取者而言，如果施用強暴、
    脅迫，使人不能抗拒而為奪取，即應成立強盜之罪。至所謂
    強暴、脅迫之手段，祇須抑壓被害人之抗拒，足以喪失其意
    思自由為已足，縱令被害人實際並無抗拒行為，仍於強盜罪
    之成立不生影響（最高法院92年度台上字第4240號判決意旨
    參照）。依證人丙○○歷次作證時均證稱，被告係由其後方
    以左手勒住其脖子後，再以石塊敲擊其頭部3下，其當場流
    血，且感到頭部疼痛、暈眩等情，則在客觀上予以判斷，堪
    認被告之上開舉動，已足以壓抑被害人之意思，並足使被害
    人喪失意思自由，達於不能抗拒之程度者。是以，雖證人丙
    ○○於審理中，就辯護人詢問時證稱：「（問：你剛提到說
    從你被搶到結束，大約只有15秒的時間，你來得及反應要去
    做任何抵抗行為嗎？）沒有。（問：被告有無做何行為壓制
    你，不讓你做抵抗的行為？）沒有」等詞，然證人丙○○另
    又明確證述：其遭被告敲擊後，頭部當場流血，且因此感到
    頭暈等語（見本院卷第87頁），故足認被告敲擊時力道之大
    ，該舉動業已使丙○○喪失自由意思，以致其無法抵抗，故
    被告並非僅是趁被害人不及抗拒而取其財物。辯護人所為上
    開辯護，容有誤會，尚難採認。
  (四)此外，另有證人邱世昌於警詢中證稱伊於被告案發後追捕被
    告之過程（見偵查卷第18至20頁），及證人即車號558-LY號
    計程車司機陳金龍於警詢、偵查中證述伊駕車搭載被告至台
    北縣汐止市○○路附近之情形（見偵查卷第14至16頁、70、
    71頁），復有「0129強盜案」相關位置路線圖、監視器畫面
    翻拍相片數張、被告身型照片、現場照片、扣案之衣物照片
    等在卷可查。又有被告作案時所穿著之羽絨外套1件及灰色
    棒球帽1頂扣案足憑，本件事證明確，應予依法論科。
三、綜上所述，被告先以左手勒住被害人脖子後，再以手持石塊
    毆打被害人之頭部，施以強暴，致被害人受傷，並使被害人
    不能抗拒而為強取財物，故核被告所為，係犯行法第328條
    第1項之普通強盜罪及刑法第277條第1項之傷害罪。起訴書
    雖認被告係犯刑法第330條第1項之攜帶兇器加重強盜罪嫌，
    然本件並未扣得任何兇器，且無證據證明被告當時係持兇器
    為之，而起訴書之犯罪事實欄亦僅記載被告持「不詳」兇器
    等語，顯見起訴書亦無法確認被告究竟持何種兇器，故本件
    至多僅能認為被告係持石塊為強盜犯行，而石塊並非刑法上
    之兇器，故本件在無積極證據之情形下，實未能斷然認為被
    告係時有兇器為本件強盜犯行，故起訴書所指被告涉嫌攜帶
    兇器之加重強盜罪嫌等語容有誤會，然因兩者基本社會事實
    均相同，故應予變更起訴法條而為適法之審理。被告所犯強
    盜罪與傷害罪，犯罪各別，罪名不同，應分論併罰。被告前
    因犯偽造文書罪，經台灣士林地方法院判處有期徒刑6月確
    定，甫於97年10月15日執行完畢，5年以內再故意犯本件有
    期徒刑以上之強盜、傷害罪，均為累犯，均依刑法第47條規
    定加重其刑。爰審酌被告僅因一時缺錢花用，竟刻意找尋獨
    自行走之夜歸女性為下手對象，動機可議，其除強取被害人
    之財物外，並進一步傷害被害人之頭部之身體重要部位，致
    其當場流血受傷，其犯罪手段兇殘，惡性非輕。又被告所為
    造成被害人惶恐不已，因直至本院審理交互詰問過程中，被
    害人均表明害怕看到被告，顯見本案對被害人內心已造成深
    度恐懼，對被害人之損害非輕。且被告於案發後之警詢、偵
    查、本院初訊等階段，縱已知有諸多不利於己之證據，卻均
    極力否認犯行，撇清自己之罪責，然被告雖於本院第二次準
    備程序後，即坦承其搶走被害人之財物，然就本件強盜過程
    仍有諸多避重就輕之詞，其雖說感到後悔，然因對犯罪手法
    多所矯飾，顯見並非深切體悟自己之過錯，故本件綜合上述
    一切情狀，分別對被告量處如主文所示之刑，並定應執行刑
    。
四、扣案之棒球帽1頂、羽絨外套1件係屬被告所有、為強盜案件
    所穿戴，係屬本件證物，非屬供犯罪直接所用之物，故無庸
    宣告沒收。另扣案之口罩1個、黑色電擊棒1支、Nokia手機
    （含SIM卡）1具雖均屬被告所有之物，然並無證據證明屬被
    告犯罪所用之物，故均無庸宣告沒收，併此說明。
據上論斷，應依刑事訴訟法第299條第1項前段、第300條，刑法
第328條第1項、第277條第1項、第47條第1項、第51條第5款，判
決如主文。
本案經檢察官甲○○到庭執行職務。
中    華    民    國    99    年    6    月    10    日
                  刑事第一庭審判長法    官  王福康
                                  法    官  王美婷
                                  法    官  鄭培麗
以上正本證明與原本無異。
如不服本判決應於收受送達後10日內向本院提出上訴書狀，並應
敘述具體理由；其未敘述上訴理由者，應於上訴期間屆滿後20日
內向本院補提理由書（均須按他造當事人之人數附繕本）「切勿
逕送上級法院」。
中    華    民    國    99    年    6    月    10    日
                            書 記 官  湯惠芳
論罪科刑法條：
中華民國刑法第277條第1項
（普通傷害罪）
傷害人之身體或健康者，處 3 年以下有期徒刑、拘役或 1 千元
以下罰金。
中華民國刑法第328條第1項
（普通強盜罪）
意圖為自己或第三人不法之所有，以強暴、脅迫、藥劑、催眠術
或他法，至使不能抗拒，而取他人之物或使其交付者，為強盜罪
，處 5 年以上有期徒刑。

司法院資訊處製作；財團法人民間司法改革基金會備份。
